臺灣高雄地方法院民事判決 九十一年重訴字第四二五號
　　　原　　　告　交通部高雄港務局
　　　法定代理人　丙○○
　　　被　　　告　財政部台灣省南區國稅局
　　　法定代理人　乙○○
　　　訴訟代理人　甲○○
右當事人間第三人異議之訴事件，本院判決如左：
    主    文
法務部行政執行署高雄行政執行處九十年度稅執特專字第０００二六九號營利事業所
得稅行政執行事件，就債務人乙勵營造工程有限公司對高雄市銀行三多分行、之新台
幣捌佰柒拾肆萬肆仟元之定期存款（存單號碼Ａ１０３０６５號）債權所為之扣押及
強制執行程序應予撤銷。
確認原告就右第一項之定期存款債權有質權存在。
訴訟費用由被告負擔。
    事　　實
甲、原告方面：
  一、聲明：求為判決如主文所示。
  二、陳述：
　　(一)訴外人乙勵營造工程有限公司 (下稱乙勵公司)對高雄市銀行三多分行之金額
　　　新台幣（下同）八百七十四萬四千元之定期存款 (存單號碼Ａ１０３０６５號
　　　)債權（下稱系爭債權）前經乙勵公司於民國八十年十月二十一日設定質權予
　　　原告交通部高雄港務局，作為其向原告承攬之「馬公港港埠大樓新建工程 (土
　　　木部分)」之履約保証金之擔保。
　　(二)按質權設定後，除非該質物有第二次序以下之質權存在須得其同意者外，當事
      人自仍得以特約擴張被擔保債權之範圍。查乙勵公司承攬上開工程後，因無能
      力付款予其協力廠商致影響上述承攬工程之進行，故於八十二年十月三十一日
      召開協調會，乙勵公司與原告約定因其協力廠商之協力施工所得領取向原告領
      取之工程款以「監督付款」方式發放工程款，並約定「承包商（即乙勵公司）
      之估驗款如不足支付協力廠商應領工程款時，首先由承包商負責補足，如確實
      無能力補足時，再可動用本工程履約保証金，但須依工程進度在可退還乙勵公
      司之保証金範圍內支付」。於八十二年十二月廿二日出具與質權人之「承諾書
      」就此亦再次確認。由上述協議內容可知，乙勵公司無能力完全支付協力廠商
      工程款時，原告在可退保證金之範圍內直接對乙勵公司取得債權，得逕行動用
      前開履約保証金支付之。亦即雙方已協議擴張本件工程之履約保証金所擔保之
      債權範圍及於原告對乙勵公司之債權。又本件系爭定期款債權除原告外，無其
      他後次序之質權人，原告對系爭定期存款債權自當然仍享有質權。
　　(三)另原告與乙勵公司「監督付款」協議之質權標的係限於作為「履約保証金」擔
　　　保之系爭定期存單，並未及於乙勵公司之其他「工程款」。是以，原告就之前
　　　乙勵公司之「工程尾款債權」未基於質權人之地位行使質權，併予敘明。
  三、證據：提出定期存款存單、質權設定通知書、高雄市銀行三多分行覆函、復工
  　　協調會記錄、承諾書、監督付款協議書各一件，協力廠商工程款付款明細表三
　　  紙為證。
乙、被告方面：
    被告未於最後言語詞辯論期日到場，據其以前到場聲明及陳述如左：
  一、聲明：駁回原告之訴，訴訟費用由原告負擔。
  二、陳述：原告於乙勵公司發生財務困難時，即應依照合約將工程停止，結算工程
      款，於其違約範圍內就履約保證金行使職權。惟原告並未依照程序行使，故原
      告之訴無理由。
    理    由
甲、程序方面：
一、本件被告未於最後言詞辯論期日到場，核無民事訴訟法第三百八十六條所列各款
    情形，爰依原告之聲請，由其一造辯論而為判決。
二、按「憲法第十六條規定人民有訴訟之權，旨在確保人民得依法定程序提起訴訟及
    受公平之審判。至於訴訟救濟究應循普通訴訟程序抑或依行政訴訟程序為之，則
    由立法機關依職權衡酌訴訟案件之性質及既有訴訟制度之功能等而為設計。我國
    關於民事訴訟與行政訴訟之審判，依現行法律之規定，分由不同性質之法院審理
    ，係採二元訴訟制度。除法律別有規定外，關於因私法關係所生之爭執，由普通
    法院審判，因公法關係所生之爭議，則由行政法院審判之。」司法院大法官會議
    釋字第四六六號著有解釋。次按「行政執行，依本法之規定；本法未規定者，適
    用其他法律之規定」行政執行法第一條定有明文。又按強制執行法第十五條前段
    明文規定「第三人就執行標的物有足以排除強制執行之權利者，得於強制執行程
    序終結前，向執行法院對債權人提起異議之訴。」查本件原告係基於就系爭存款
    債權有「質權」存在，主張對法務部行政執行署高雄行政執行處九十年度稅執特
    專字第０００二六九號營利事業所得稅行政執行事件之執行標的物有足以排除強
    制執行之權利，揆諸首揭司法院大法官釋字第四六六號解釋，此乃屬「因私法關
    係所生之爭執」即應由普通法院審判至明。再者雖行政執行法就所謂「第三人異
    議之訴」未予明文規定，唯其既於行政執行法第一條明文規定「本法未規定者，
    適用其他法律之規定」，是以本件原告自得適用強制執行法第十五條前段之規定
    ，向本院提起本件第三人異議之訴。
乙、得心證之理由：
一、本件原告主張就系爭債權設有質權之事實，已據其提出質權設定通知書、銀行覆
    函各一件為證，核屬相符，且為被告所不爭執。自堪信原告主張之上開事實為真
    正。雖該質權原係作為乙勵公司承攬原告之「馬公港港埠大樓新建工程 (土木部
    分）」之履約保証金之擔保，惟質權設定後，除非該質物有第二次序以下之質權
    存在須得其同意者外，仍得以特約擴張被擔保債權之範圍。本件除原告外，無其
    他後次序之質權人，且雙方既已協議擴張本件工程之履約保証金所擔保之債權範
    圍及於乙勵公司無能力完全支付協力廠商工程款時，原告在可退保證金之範圍內
    直接對乙勵公司取得之債權，得逕行動用前開履約保証金支付之，亦據其提出之
    復工協調會記錄、承諾書、監督付款協議書各一件，及協力廠商工程款付款明細
    表三紙為憑。職是，原告對系爭債權自當然享有質權。
二、按「第三人就執行標的物有足以排除強制執行之權利者，得於強制執行前，向執
    行法院對債權人提起異議之訴。」強制執行法第十五條前段定有明文。次按「強
    制執行法第十五條所謂就執行標的物有足以排除強制執行之權利者，係指對於執
    行標的物有所有權、典權、留置權、質權存在情形之一者而言」最高法院四十四
    年台上字第七二一號亦著有判例可資參照。原告對於系爭債權既有質權存在，則
    就系爭債權之執行自有足以排除強制執行之權利，原告請求被告就上開債權所為
    之扣押及強制執行程序應予撤銷，即屬正當，應予准許。
三、據上論結，原告之訴為有理由，依民事訴訟法第七十八條，判決如主文。
中　　　華　　　民　　　國　　九十一　　年　　　六　　　月　　二十八  　日
                              台灣高雄地方法院民事第二庭
~B法　官　陳建中
右正本證明與原本無異。
如不服本判決，應於判決送達後二十日內，向本院提出上訴狀。
中　　　華　　　民　　　國　　九十一　　年　　　六　　　月　　二十八  　日
~B書記官　林佳蓉
